【裁判字號】    95,訴,146
【裁判日期】    950630
【裁判案由】    損害賠償
【裁判全文】
臺灣新竹地方法院民事判決               95年度訴字第146號
原      告  甲○○
訴訟代理人  乙○○
被      告  丙○○
上列當事人間請求損害賠償事件，經原告提起附帶民事訴訟，由
本院刑事庭移送前來，本院於民國95年6月19日辯論終結，判決
如下：
    主  文
被告應給付原告新臺幣壹拾陸萬玖仟玖佰壹拾肆元，及自民國九
十四年四月二十七日起至清償日止，按年息百分之五計算之利息
。
原告其餘之訴駁回。
訴訟費用由被告負擔五分之一，餘由原告負擔。
本判決第一項得假執行。
原告其餘假執行之聲請駁回。
    事實及理由
一、程序方面：
(一)、按訴狀送達後，原告不得將原訴變更或追加他訴，但擴張或
    減縮應受判決事項之聲明者，不在此限，民事訴訟法第255
    條第1項第3款定有明文。本件原告起訴時原請求被告給付新
    臺幣（下同）1,500,770元，及自起訴狀繕本送達之翌日起
    至清償日止，按年息百分之5計算之利息，嗣於民國（下同
    ）95年3月13日言詞辯論期日，原告陳明不再請求前開給付
    中關於人工關節手術及相關醫療費用750,000元，核係屬減
    縮應受判決事項之聲明，應予准許，合先敘明。
(二)、本件被告經合法通知，未於最後言詞辯論期日到場，核無民
    事訴訟法第386條各款所列情形，爰依原告聲請，由其一造
    辯論而為判決。
二、原告起訴主張：
(一)、原告於93年5月21日8時20分許，駛乘車號HKS-089號重型機
    車，行經新竹市○○路○段293號，遭被告駕駛車號030-LP
    號營業用小客車碰撞，致原告受有右髖部脫臼、右股骨頭、
    大轉子、股骨頸骨折、坐骨神經損傷等傷害，案經臺灣新竹
    地方法院檢察署檢察官以94年度偵字第92號過失傷害提起公
    訴，業由本院刑事庭以94年度交易字第26號判決有罪在案。
(二)、本件原告因被告之不法侵害致受有受有右髖部脫臼、右股骨
    頭、大轉子、股骨頸骨折、坐骨神經損傷等傷害，已如前述
    ，被告自應對原告負損害賠償責任，茲臚列原告所受損害如
    下：
  1.至新竹馬偕紀念醫院治療，共計支付看護及醫療等相關費用
    計160,000元：
    (1)醫療費用計70,000元 。
    (2)看護費用以1天1,000元計算，合計三個月，共90,000元。
  2.交通費用計16,000元：
    原告因受傷而不良於行，其至大華大學上課，往返均需搭乘
    計程車，搭乘計程車之車價以一天200元計算，從93年9月份
    到12月份上學期間共80天，計支出車資16,000元。
  3.勞動損失部分計76,800元：
    原告原任職於和信超媒體，因被告之不法侵害致無法繼續工
    作，雖原告於車禍後並未上班，然公司並未退保，以每日
    640元工資計算，原告共120天無法工作，原告勞動能力之損
    失計76,800元（640×120＝76800）
  4.慰撫金500,000元。
  5.機車修理費用7,970元（工資2,810元，零件5,160元）
  6.以上合計760,770元。
(三)、並聲明：
  1.被告應給付原告760,770元，及自起訴狀繕本送達翌日起至
    清償日止，按年息百分之5計算之利息。
  2.原告願供擔保，請准宣告假執行。
三、被告方面：
    被告未於最後言詞辯論期日到場，惟據其之前陳述，發生系
    爭車禍時，被告當時雖從外車道切入內車道，然係原告自身
    撞到被告車子之保險桿，被告並未有過錯等語置辨。
四、本院之判斷：
(一)、查被告於93年5月21日，駕駛車號030-LP號營業小客車，沿
    新竹市○○路外側車道由西往東方向行駛，迨同日8時20分
    許，行經新竹市○○路○段293號前，原應注意在劃有分向
    限制線路段，不得迴車，且變換車道或迴車時，應先看清無
    往來車輛，而依事發時天候晴，日間有自然光線、柏油路面
    乾燥、筆直，並無缺陷及障礙物，視距良好，並無不能注意
    之情事，竟為圖減省繞行時間及距離，貿然在劃設分向限制
    線之路段，由外側車道斜向切入內側車道欲逕行迴轉，適有
    原告騎乘車號HKS-089號重型機車，並搭載友人即訴外人林
    家賢前來，而原告所騎乘之機車右前側與被告所駕駛車輛之
    左前方保險桿及左前大燈位置發生碰撞，並因而致原告右髖
    部脫臼、右股骨頭、大轉子、股骨頸骨折、坐骨神經損傷等
    傷害之事實，業據原告提出診斷證明書乙紙為證，並據本院
    調取被告業務過失傷害刑案卷（含臺灣新竹地方法院檢察署
    94年度偵字第92號偵查卷，本院94年度交易字第26號），核
    閱屬實，且復為被告所不爭執，自堪信原告因本件系爭車禍
    而受有上開傷害之事實為真實。惟被告則否認其有過失，是
    本院所應審究者即為本件系爭車禍事故發生時，被告是否涉
    有過失而致原告受傷？原告得請求被告負擔損害賠償之金額
    為何？
(二)、被告辯稱係原告撞到被告車子之保險桿，被告並未有過錯云
    云。惟查：
  1.上開事故，業據當時在場證人林家賢於本院刑事庭審理時證
    稱：當天其由原告附載行經該處時，見被告所駕計程車似乎
    要迴轉而橫在馬路上，原告遂騎機車欲自被告車前閃過，但
    撞擊瞬間看見被告車子有移動，兩車旋即發生碰撞；事故發
    生時，當時被告車子打斜，一部分在內側車道，一部分在外
    側車道等語（見本院刑事卷第32頁至第34頁），核與原告在
    本院刑事庭審理時指訴：肇事當時因外側車道塞車，為閃避
    車輛即駛入內側車道；碰撞時機車車身有遭被告汽車向外頂
    乙節符合（見本院刑事卷第35頁至第36頁）。另觀之兩造車
    輛受損照片共8張（見偵查卷第22頁至第28頁），被告所駕
    駛之車輛除左前側保險桿上有明顯刮擦痕跡外，左前大燈及
    相接鄰之鋼板處亦有明顯凹損痕跡，至於原告機車右側車身
    亦有明顯遭撞擊受損之痕跡，是原告機車右側及被告車前左
    大燈附近既均有受創，此非有正面撞擊之力道實不足以致之
    ，故證人林家賢及原告前開所述係遭被告頂撞之情節應與事
    實相符。是被告駕車貿然自外側車道轉入內側車道，並於逕
    行迴轉時，於行進間撞擊原告騎乘之機車，應堪認定。
  2.按雙黃實線設於路段中，用以分隔對向車道，並雙向禁止超
    車、跨越或迴轉；設有禁止迴車標誌或劃有分向限制線，禁
    止超車線、禁止變換車道線之路段，不得迴車，道路交通標
    誌標線號誌設置規則第149條第1項第8款、道路交通安全規
    則第106條第2款分別定有明文。被告駕駛營業小客車行經上
    開路段時，無視上述法規之禁止，貿然於劃設雙黃實線之路
    段迴轉，已難解免過失之責。且縱欲迴轉，亦應遵循道路交
    通安全規則第106條第5款，應先暫停並顯示左轉燈光或手勢
    ，看清無來往車輛，並注意行人通過，始得迴轉，兼以系爭
    車禍時天候晴，日間自然光線、柏油路面乾燥、筆直，並無
    缺陷及障礙物，視距良好，並無不能注意之情事，有道路交
    通事故調查報告表（一）附卷可稽（見偵查卷第20頁），是
    被告自應尊重其他車輛駕駛人權益，待其他車輛經過或確認
    安全無虞後，始得變換行車方向，而被告疏未注意同向左後
    方原告騎乘之機車，即貿然切入內側車道並迴轉，致未及完
    成迴轉即衝撞行經該處之原告機車，被告自難辭過失之責甚
    明。
  3.綜上，被告對於本件車禍之發生，既有如上所述之過失，且
    原告確因本件車禍而受有如前所述之傷害，則被告之過失駕
    車肇事行為，與原告之受傷結果間，具有相當因果關係，應
    可認定，被告否認其有過失云云，顯不足採。從而原告主張
    被告應就原告之傷害負侵權行為損害賠償責任等情，即屬有
    據，應予准許。
(三)、按因故意或過失，不法侵害他人之權利者，負損害賠償責任
    ；不法侵害他人之身體或健康者，對於被害人因此喪失或減
    少勞動能力或增加生活上之需要時，應負損害賠償責任；又
    不法侵害他人之身體者，原告雖非財產上之損害，亦得請求
    賠償相當之金額，民法第184條第1項前段、第193條第1項、
    第195條第1項前段分別定有明文。查原告既因被告之過失侵
    權行為而受損害，已如前述，依上揭規定，其請求被告賠償
    其所受財產上及非財產上損害，即非無據。茲審酌原告各項
    請求金額是否妥適：
  1.醫療費用部分：
    查原告因本件系爭車禍受傷後，至馬偕紀念醫院新竹分院就
    醫，分別自付醫療費用23,788元、360元、360元、280元、
    960元、360元、640元、260元、240元、20元、240元、340
    元、540元，合計28,388元等情，有原告提出之醫療費用繳
    費證明共13紙附卷可參。又查原告所支出之前揭醫療費用，
    除其中證明書費1,380元（計算式為：100＋680＋300＋300
    ＝1380），非屬治療所必需應予剔除外，其餘醫療費用之項
    目，合計27,008元，應係治療所必需，則原告請求被告賠償
    醫療費用27,008元，為有理由，應予准許，逾此部分之主張
    ，即非有據，應予駁回。
  2.看護費部分：
    本件原告主張其休養看護合計3個月，所增加之生活支出，
    以每日工資1,000元計，總共請求看護費用90,000元等語，
    然原告就此部分支出之必要性，則未提出相當之證據證明，
    惟據本院就原告所受之前揭傷害，於93年5月21日住院至93
    年6月7日出院期間是否生活無法自理，需他人協助起居之必
    要，詢問馬偕紀念醫院新竹分院，其函覆謂：依據原告之狀
    況，其住院期間需人照顧起居，有馬偕紀念醫院新竹分院94
    年11月4日馬院竹急醫字第乙947635號函附卷可憑。是依原
    告所受之傷勢觀之，其於住院期間顯難謂其能自理生活，而
    其看護期間則應以18日為宜，又原告生活上之照顧雖係由家
    人代勞，惟家人之代勞並非為侵權行為人減輕賠償責任，且
    其勞力亦可評價為金錢損害，是原告主張家人之生活上照顧
    以每日工資1,000元計算，並未逾越社會一般看護行情價格
    ，尚稱合理。從而，原告請求被告負擔上開看護費用18,000
    元（1000×18＝18000），為有理由，應予准許，逾此部分
    之請求，於法無據，應予駁回。
  3.交通費用部分：
    原告主張其無法搭乘如公車之大眾運輸工具至大華大學就學
    ，必須搭乘計程車，因此增加生活上支出，以每日車資200
    元計算，上課期間共80天，計16,000元云云，惟未據原告提
    出任何證據以實其說，則原告就此部分之請求，尚非可採。
  4.喪失勞動能力損失部分：
    原告主張其任職於和信超媒體股份有限公司，因被告之不法
    侵害致受傷期間無法繼續工作，以每日工資640元計算，計
    損失工資76,800元等語。經查：
    (1)本院就原告出院後，工作能力是否受到影響，須休養多久
      ，修養期間可否工作等事項，函請馬偕紀念醫院新竹分院
      評估提出專業意見，其函覆：原告所受之前揭傷害須半年
      休養期，但因坐骨神經之損傷，右下肢及右踝關節仍乏力
      ，故工作能力會受影響，直至94年10月4日復健科門診時
      踝關節背曲動作仍乏力，所以修養期間是不宜走動之工作
      等情，有該院94年11月4日馬院竹急醫字第乙947635號函
      附卷可參。本院參酌原告受傷害前後之身體狀況、其所受
      之傷害非輕及治療迄今復原情形等各項情事，認原告主張
      因本件車禍受傷後，其受傷期間共120天無法工作，應可
      採信。
    (2)又原告自92年9月3日起至93年10月29日止，受僱於和信超
      媒體股份有限公司，其投保薪資為11,100元，有原告提出
      之勞工保險被保險人投保資料表在卷可佐，則原告於受傷
      期間共120天喪失勞動能力，已如前述，依上開投保薪資
      比例計算，即每日為370元工資，得請求之薪資損失為
      44,400元（370×120＝44400）。從而，原告主張其喪失
      勞動能力損害為44,400元，為有理由，逾上開金額部分，
      難認有據，應予駁回。
  5.慰撫金部分：
    按不法侵害他人之人格權，被害人受有非財產上損害，請求
    加害人賠償相當金額之慰撫金時，法院對於慰撫金之量定，
    應斟酌實際加害情形、所造成之影響、被害人痛苦之程度、
    兩造之身分地位經濟情形及其他各種狀況，以核定相當之數
    額，最高法院47年台上字第1221號、51年台上字第223號判
    例可資參照。查原告因被告前揭侵權行為致受有右髖部脫臼
    、右股骨頭、大轉子、股骨頸骨折、坐骨神經損傷等傷害，
    經住院治療後，可能仍需做幾次人工關節手術治療等情，有
    馬偕紀念醫院新竹分院94年11月4日馬院竹急醫字第乙94763
    5號函可參。是系爭事故造成原告生活上之不便以及精神上
    之煎熬可謂極大，原告請求被告賠償非財產上損害精神慰藉
    金，洵無不合。次查，原告為一學生，其最後之投保薪資為
    每月11,100元，有原告之勞工保險被保險人投保資料表可參
    ，而被告係計程車司機，財產總額為530,993元之事實，亦
    有稅務電子閘門財產所得調件明細表在卷可稽，本院衡量兩
    造之身分、地位、經濟狀況、侵權行為情節之輕重等一切情
    狀，認原告請求非財產上之損害賠償500,000元，顯屬過高
    ，應以150,000元較為適當。
  6.機車修理費部分：
    按因故意或過失不法侵害他人之權利者，負損害賠償責任；
    又汽車、機車或其他非依軌道行駛之動力車輛，在使用中加
    損害於他人者，駕駛人應賠償因此所生之損害；不法毀損他
    人之物者，被害人得請求賠償其物因毀損所減少之價值，民
    法第184條第1項前段、第191條之2、第196條分別定有明文
    。又物被毀損時，被害人除得依據民法第196條請求賠償外
    ，並不排除民法第213條至第215條之適用，依民法第196條
    請求賠償物被毀損所減少之價額，得以修復費用為估定之標
    準，但以必要者為限（例如：修理材料以新品換舊品，應予
    折舊），亦有最高法院77年度第9次民事庭會議決議、同院
    73年度台上字第1574號判決可資參照。經查，原告主張其所
    有之車牌號碼HKS–089號重型機車因本件事故支出之修復費
    用為7,970元（工資2,810元，零件5,160元），有原告提出
    之估價單附卷可參。而就有關工資2,810元部分，因無折舊
    之問題，且原告該部分之支出，經核係屬修復車子所必要，
    是原告有關工資部分之請求應全部准許。至於修車零件費用
    5,160元部分，因係以新零件更換舊零件，故零件折舊部分
    應予扣除，而依行政院所頒定之「固定資產耐用年數表」及
    「固定資產折舊率表」規定，機器腳踏車之耐用年數為3年
    ，依定率遞減法每年折舊千分之536，是原告所有之系爭普
    通重型機車係於82年2月5日領照使用，有原告之行車執照附
    卷為憑（見偵查卷第13頁），算至本件事故發生時（即93
    年5月21日），其使用期間已逾3年，依前揭說明，其以新品
    取代舊品間之差價應予折舊扣除，是原告系爭重型機車更新
    零件折舊後金額應為516元【其計算方式為︰第一年折舊應
    為5160×0.536＝2766，第二年折舊應為（0000－0000）×
    0.536＝1283，第三年折舊額應為（0000－0000－0000）×
    0.536＝595，小數點以下四捨五入，超過三年部分不再計算
    折舊，時價亦即折舊後之金額為0000－0000－0000－595＝
    516】，是原告原告所得請求之車損修理費用合計為3,326元
    （即2810＋516＝3326）。
  7.綜上所述，原告因本件侵權行為得請求被告賠償金額，為醫
    療費用27,008元、看護費用18,000元、喪失勞動能力損害
    44,400元、精神慰藉金150,000元及機車修理費3,326元，共
    計242,734元。
(四)、再按損害之發生或擴大，被害人與有過失者，法院得減輕賠
    償金額或免除之，民法第217條第1項定有明文。查本件車禍
    之發生，固因被告上開注意義務之違反過失所致，惟觀本件
    系爭事故發生之新竹市○○路○段293號前之路段，內側車
    道禁行機車，且鄰近路面劃設禁行機車之標線，有新竹市警
    察局第二分局94年6月8日竹市警二分字第0940011190號函暨
    所附3幀照片可參（見本院刑事卷第21頁至第23頁），則原
    告於行經肇事路段，應依道路交通安全規則第99條第1項規
    定，機器腳踏車行駛之車道及轉彎，應依標誌或標線之規定
    行駛，惟原告卻未依規定之車道行駛，且按證人林家賢於本
    院刑事庭審理時證稱：行經肇事路段時，其看到被告所駕計
    程車似乎打算要迴轉，原告遂騎機車欲自被告車前閃過，但
    不知被告車子業已移動等語（見本院刑事卷第32頁至第34頁
    ），足證原告於系爭車禍事故時，疏未注意車前狀況，亦未
    採取必要之安全措施，終致肇事，其就本件事故發生亦與有
    過失。本院審酌本件肇事情節，因雙方駕駛者均有違反交通
    標誌指示，且未注意車前狀況，亦未採取必要之安全措施之
    過失，是雙方之過失行為均為本件車禍之肇事原因，爰依兩
    造過失之程度，減輕被告賠償金額百分之30，即被告應賠償
    原告169,914元。
(五)、綜上所述，原告本於侵權行為之損害賠償請求權，請求被告
    賠償原告169,914元，及自起訴狀繕本送達翌日即94年4月27
    日起至清償日止，按年息百分之5計算之利息，為有理由，
    應予准許，逾此範圍之請求，尚乏依據，應予駁回。
五、本判決第一項所命被告給付之金額未逾500,000元，應依民
    事訴訟法第389條第1項第5款之規定依職權宣告假執行，是
    原告陳明願供擔保聲請宣告假執行，核無必要，併此敘明；
    至原告其餘假執行之聲請，因該部分訴之駁回而失所依據，
    應併予駁回。
六、兩造其餘攻擊防禦方法及舉證，因本件事證已臻明確，且與
    判決基礎不生影響，爰不一一論述，附此敘明。
七、據上論結，本件原告之訴為一部有理由，一部無理由，依民
    事訴訟法第385條第1項前段、第79條、第389條第1項第5款
    ，判決如主文。
中    華    民    國    95    年    6     月    30    日
                  民事第二庭    法  官  彭淑苑
以上正本係照原本作成。
如對本判決上訴，須於判決送達後20日內向本院提出上訴狀。
中    華    民    國    95    年    6     月    30    日
                                書記官  張永榮


司法院資訊處製作；財團法人民間司法改革基金會備份。
